最高法院刑事判決　　　　　　　　　　　　　　　九十三年度台上字第二七六三號
　　上　訴　人　甲○○
右上訴人因偽造文書案件，不服台灣高等法院中華民國九十二年四月二十四日第二審
更審判決（九十一年度上更(一)字第三七四號，起訴案號：台灣台北地方法院檢察署八
十五年度偵字第七０００、二０六六八號），提起上訴，本院判決如左：
    主  文
上訴駁回。
    理  由
一、行使偽造私文書部分：
按刑事訴訟法第三百七十七條規定，上訴於第三審法院，非以判決違背法令為理由，
不得為之。是提起第三審上訴，應以原判決違背法令為理由，係屬法定要件。如果上
訴理由狀並未依據卷內訴訟資料，具體指摘原判決不適用何種法則或如何適用不當，
或所指摘原判決違法情事，顯與法律規定得為第三審上訴理由之違法情形，不相適合
時，均應認其上訴為違背法律上之程式，予以駁回。本件上訴人甲○○上訴意旨略稱
：(一)、告訴人吳招治提出之匯款金額扣除匯予魏進益等七個司庫部分，就其餘新台幣
（下同）七萬一千一百零五元之差額部分，並未提出證據加以說明，乃原判決自行認
定上開差額係其他廢棄物收集站搭便車送廢紙至正隆股份有限公司（下稱正隆公司）
；正隆公司法務人員鄭邦彥提出之送交廢紙明細表上，所載之郭文明、朱金鳳、許鴻
裕、呂福川、彭隆財等人，吳招治亦未提出郭文明等人係屬社員之證明，原判決未說
明其認定郭文明等人係靠行於司庫（即廢棄物收集站）之社員之理由，於法有違。(二)
、除原判決理由欄一、(二)、１、(1)所載之ＨＳＣ10、ＪＦ489、ＧＸＲ66 車輛外，另
車號ＲＨ896 車輛之車籍資料顯示其車主為台灣台北監獄，而前開車輛送貨金額合計
一百十四萬零七百八十二元，佔總金額百分之十三以上，原判決論斷此僅係少數記載
不清，尚不足以推翻其他車輛確有運載之事實等情；上訴人已指明相同車輛於不同日
送貨單上有八百公斤之差距，原審未予採信，於法有違。(三)、吳招治因涉有販賣統一
發票等犯行，由台灣台北地方法院以民國八十八年度訴字第八八六號案件審理中，而
由該案到庭檢察官所提出之補充理由所載邱美雲、史碩俊、李秋芬及上訴人等人之供
述內容，足證有限責任台灣省廢棄物運銷合作社（下稱廢合社）確有販賣發票等事實
，上訴人所為辯解各情並非無據，原判決論斷上情不能為有利上訴人之認定，於法有
違。(四)、(1)、原審依上訴人聲請向財政部台灣省北區國稅局台北縣分局，函查正隆公
司於八十四年十二月十六日至同年十二月三十一日所申報之營業稅中與廢合社相關之
報稅資料，惟財政部台灣省北區國稅局台北縣分局僅附上正隆公司提出之傳票及發票
憑證，並未函覆正隆公司於前開期間內所申報營業稅與廢合社相關金額部分之報稅金
額紀錄，原審就上情未再予以調查。(2)、上訴人於原審審判期日曾供稱：魏進益等七
名證人並未明確證稱繳交之廢紙金額即係本件系爭支票金額，原審未再傳喚魏進益等
七名證人，於法有違。(3)、上訴人就吳招治有買賣發票情事，已陳明陳振添部分等相
關之情節，證明正隆公司所為顯與給付貨款程序不符，則本件正隆公司究係給付貨款
或買賣發票金額，非無疑義，上訴人曾聲請原審予以調查，原審就上情未予調查，於
法有違。(五)、原判決理由欄一、(二)、６說明就該部分無再調查之必要；吳招治之指述
有瑕疵且與常理不符，原判決採其指述各情為不利上訴人之依據；依史碩俊所供述之
內容，及邱美雲於原審供述：確實有申請一個合作金庫的帳戶給上訴人使用，有時候
上訴人可以去提領，存摺與大、小章是開完戶之後，就放在上訴人那裡，他有權自由
使用等內容，參酌吳招治相關供述各情，堪認系爭帳戶係上訴人所有並有權使用，原
判決未說明史碩俊、邱美雲供述各情，何以不能為有利上訴人認定之理由，於法有違
等語。
惟查原判決認定上訴人有原判決事實欄所載之行使偽造私文書，足以生損害於他人（
累犯）犯行，係以上訴人確有前揭犯行，業據吳招治、邱美雲等人指述甚詳，即上訴
人於警訊及偵查中亦自供承：該張支票是支付廢合社下游收集站收廢紙之貨款；當時
有想要黑吃黑，但是被止付等情。並有台灣省合作金庫銀行松興支庫八十六年三月八
日合金松字第０九三八號函，及該支庫檢送之合作金庫銀行松興支庫戶名廢合社，理
事主席史碩俊，帳號0000000000000號帳戶之開戶資料、八十五年一月二十六日變更
印鑑前後印鑑卡、往來資料（即存摺轉帳支出紀錄）在卷可資佐證。且依該往來資料
（即存摺轉帳支出紀錄）之記載，自八十五年一月十日至一月二十三日均無人使用此
帳戶，直到八十五年一月二十四日，才由廢合社宋麗琳存款八百四十八萬九千二百七
十八元，堪認上訴人辯稱：伊是一月十幾號向邱美雲登記要聲請存摺，該帳戶伊已經
使用二個禮拜云云，顯與上開事實不符。另上訴人雖又辯稱：存摺是伊在保管云云，
然苟該存摺自一月十日開戶後即由上訴人保管中，為何其內無上訴人使用之紀錄？何
以直至八十五年一月二十四日，仍由吳招治交待宋麗琳將正隆公司之二紙支票存入上
開帳戶？況上訴人於偵查中亦供承：在告訴人等發現印鑑錯誤之前，印章、存摺都沒
有交給伊，開戶伊也沒有去等語明確，益徵上訴人辯解各情，不足採信。證人史碩俊
於警訊中供稱：存摺有交付上訴人使用等語，顯與上開調查所得之事實不符，自不能
為有利上訴人之認定。依證人鄭邦彥、洪素娥所證述之內容，及鄭邦彥所提出八十四
年十二月十六日至十二月三十一日之牌購廢紙送貨單共一百六十張、記帳憑單、發票
影本等所載內容以觀，堪認如原判決附表一所示之支票二紙，係正隆公司大園區造紙
廠及新竹區造紙廠，於八十四年十二月十六日至三十一日收受廢合社送來回收廢紙，
經會計結算所簽發之支票。上訴人辯稱：該牌購廢紙送貨單上所記載之「ＨＳＣ10、
ＪＦ489、ＧＸＲ66」等車，根本無上開車輛之車籍資料等情，經查雖屬事實。惟此
或係誤記所致，且該少數之記載不清，尚不足以推翻其他十八部車確實有運載之事實
，上情尚難據為有利上訴人之認定。上訴人雖另辯稱：正隆公司提供之牌購廢紙送貨
單同車籍重量差距過大，實不合常理云云。惟上訴人就上情並未提出證據以實其說，
尚難僅因其個人之意見而否認上開文書之真正。另因有部分社員係靠行於司庫，故鄭
邦彥提出之統計表上雖載送廢紙者有十一人，然其與吳招治指稱送廢紙者為七人，並
無不符之處。況吳招治於警訊中及告訴時即已就上情提出說明，並有其提出七個司庫
之姓名與地址明細表附卷可資佐證，堪認吳招治指訴各情確屬事實。上訴人於警訊中
供稱：「該張支票是支付本社下游收集站收廢紙之貨款，我領出來均分給各司庫負責
人和朱明道本人；因朱明道所得貨款比較大筆，所以未同時均分」；「我們收集站下
游有許多社員，社員多數再組成司庫，每個司庫都在各個金融機構分別以台灣廢棄物
運銷合作社名義開戶，製造廠商收到我們交給可回收再製造之廢棄物後，再撥貨款給
指定之金融機構，我們司庫被指定為受款者，經提領後，再依各下游社員所得之酬勞
多寡分得」等語，核與吳招治指訴情節相符，堪認本件支票確實是正隆公司因向廢合
社購買回收廢紙所支付之貨款，並非上訴人賣發票給正隆公司之對價至明。吳招治所
指如原判決附表一所示之支票金額是要分配給魏進益、黃來成、王俊明、陳振鶴、許
開春、吳清江、洪良直等七人之事實，亦經傳喚該七人到庭接受上訴人辯護人及上訴
人之詰問時證稱屬實；並有吳招治於無法領得如原判決附表一所示之票款後，先以匯
款或以現金給付該七位司庫之匯款紀錄在卷可證；復經原審依匯款單逐一向各該銀行
查明屬實，有中國農民銀行中壢分行九十一年十一月二十八日農壢字第二四四號函及
附件、世華聯合商業銀行埔墘分行九十一年十二月九日（九十一）世埔墘字第０００
０一七一號函及附件、合作金庫銀行松興分行九十一年十二月二十五日合金興存字第
０九一０００五八七二號函及附件、合作金庫銀行三重分行九十一年十二月二十七日
合金重營字第０九一０００六九四五號函及附件等在卷可證。益徵如原判決附表一所
示之支票款項確實是正隆公司因向廢合社購買回收廢紙所支付之貨款，且係應分給魏
進益、黃來成、王俊明、陳振鶴、許開春、吳清江、洪良直等七位司庫之貨款至明。
至於上訴人指稱吳招治提出之匯款金額扣除匯予魏進益等七個司庫部分，尚有七萬一
千一百零五元之差額無法證明一節，僅能證明除上開七個司庫外，尚有其他廢棄物收
集站搭便車送廢紙至正隆公司之事實，惟仍不足以推翻如原判決附表一所示之支票確
實是正隆公司簽發交給廢合社，再由廢合社將支票提領後按實際運售回收廢紙之司庫
及運售量逐一分配其應得之事實，且亦無法為有利上訴人之認定。原審依上訴人之聲
請向稅捐稽徵處函查，正隆公司於八十四年（原判決誤載為八十五年）十二月十六日
至十二月三十一日，所申報之營業稅中與廢合社相關之報稅資料結果，其內容並不能
為有利上訴人之認定。如原判決附表一所示支票二紙之受款人是廢合社，上訴人並非
受款人，自無權受領該票款，且廢合社並未將廢合社名義之存摺交付或授權上訴人使
用，上訴人自無權使用前揭廢合社名義之銀行帳戶提領票款。且上訴人迄無法證明其
得兌領上開票款之權利。吳招治因獲知上訴人將票款以台銀支票領走之後，情急之下
，向台灣銀行申報掛失止付致支票不獲兌現之事實，亦經吳招治指訴綦詳，並有遺失
支票申報書、票據掛失止付通知書、掛失止付票據提示人資料查報表、退票理由單、
合作金庫銀行松興支庫函等在卷可證。苟該票款係上訴人所有，吳招治又何以甘冒未
指定犯人之誣告罪嫌而申請票據之掛失止付？上訴人另提出吳招治等人因涉有販賣統
一發票為廠商逃漏稅捐等罪嫌，經台灣台北地方法院檢察署檢察官起訴之起訴書，指
稱魏進益等七人均為買賣發票案之被告云云，惟查起訴書僅係檢察官提起公訴之意思
表示，在有罪判決確定前，仍受無罪推定原則之保障，並不得以此證明魏進益等人確
實有買賣發票之事實，況經審閱該起訴書所載之犯罪事實，其與本案並無關係或有任
何關聯，是以尚難以他案之起訴書而為有利上訴人之認定。上訴人聲請向中國農民銀
行中壢分行函查昱喬實業有限公司第00000000000號帳戶，八十五年一月二十七日存
入金額四十五萬一千五百八十七元係由何處何帳戶轉帳轉入；向世華銀行埔墘分行查
詢泰盛紙業有限公司第00000 000000號帳戶，八十五年元月二十七日，除一百九十一
萬四千四百二十四元外，另一筆存款係由何處何帳戶轉入，然依其聲請理由所載並參
酌相關時間順序，上訴人上開聲請調查事項其與待證事實無關，並無再為調查之必要
等情，予以綜合判斷。因而撤銷第一審關於上訴人部分之判決，改判論處上訴人行使
偽造私文書（累犯）罪刑。業已說明其所憑之證據及其認定之理由，從形式上觀察，
並無違背法令之情形。而按證據之取捨與證據之證明力如何，均屬事實審法院得自由
裁量、判斷之職權；苟其此項裁量、判斷，並不悖乎通常一般之人日常生活經驗之定
則或論理法則，又於判決內論其何以作此判斷之心證理由者，即不得任意指摘其為
違法，而據為提起第三審上訴之合法理由。又供述證據前後，雖稍有參差或互相矛盾
，事實審法院非不可本於經驗法則斟酌其他證據作合理之比較定其取捨，從而供述證
據之一部認為真實者予以採取，亦非證據法則所不許。原判決綜合前述各項證據資料
，認定上訴人確有前揭犯行，乃其採證職權之合法行使，不容任意指為違法。原判決
已說明史碩俊供述各情，何以不能為有利上訴人認定之理由；原判決援引邱美雲相關
供述，為不利上訴人認定之依據（原判決第五頁第七至八行），已就邱美雲前後供述
各情為綜合之斟酌判斷，上訴意旨擷取邱美雲相關供述內容之片斷，任意為有利於己
之推論，並非有據。刑事訴訟法第三百七十九條第十款所謂應調查之證據，係指該證
據與待證事實有重要關係，在客觀上應予調查者而言。上訴意旨(四)、(1)、(2)所載部分
，原審已依上訴人之聲請予以調查，說明調查之結果並不能為有利上訴人之認定等情
甚詳；又縱再為上訴意旨(四)、(3)所載之調查，亦非即能為有利上訴人之認定，尚不得
任意指摘原審有應調查之證據而未予調查之違法。況原審於最後審判期日調查證據完
畢開始辯論前，審判長問上訴人及其選任辯護人尚有何證據請求調查，上訴人及其選
任辯護人均答稱：「無」（原審卷第三宗第一九五至一九六頁）。而本院為法律審，
上訴人在本院又為此爭執，自非依據卷內資料執為指摘之合法上訴第三審理由。上訴
意旨並未依據卷內資料具體指摘，徒憑己意，或就原判決已有說明之事項，或就原審
判斷證據證明力之合法職權行使，漫指其違法，重為單純事實上之爭執，難謂係適法
上訴第三審之理由，其此部分上訴違背法律上之程式，應予駁回。
二、詐欺取財部分：
按刑事訴訟法第三百七十六條所列各罪之案件，經第二審判決者，不得上訴於第三審
法院，法有明文。本件上訴人牽連犯詐欺取財部分，原判決認係成立刑法第三百三十
九條第一項之罪，核屬刑事訴訟法第三百七十六條第四款之案件，依上開說明，既經
第二審判決，自不得上訴於第三審法院。縱此部分與前述上訴人行使偽造私文書部分
，有牽連犯關係為裁判上一罪，但其行使偽造私文書部分之上訴為不合法，本院應從
程序上予以駁回，而無從為實體上判決，對於輕罪之此部分，亦無從適用審判不可分
原則，為實體上審判。上訴人竟復對此部分提起上訴，顯為法所不許，應予駁回。
據上論結，應依刑事訴訟法第三百九十五條前段，判決如主文。
中　　　華　　　民　　　國　　九十三　　年　　　五　　　月　　三十一　　日
                              最高法院刑事第三庭
                                  審判長法官  董　明　霈
                                        法官  林　茂　雄
                                        法官  張　祺　祥
                                        法官  花　滿　堂
                                        法官  陳　世　淙
      右正本證明與原本無異
                                              書  記  官
中　　　華　　　民　　　國　　九十三　　年　　　六　　　月　　　三　　　日
                                                                       ：
